【裁判字號】    97,訴,161
【裁判日期】    970530
【裁判案由】    偽證
【裁判全文】
臺灣臺北地方法院刑事判決               97年度訴字第161號
公  訴  人  臺灣臺北地方法院檢察署檢察官
被      告  甲○○
選任辯護人  徐克銘律師
            洪大植律師
上列被告因偽證案件，經檢察官提起公訴（96年度偵字第10137
號），本院判決如下：
    主  文
甲○○證人，於執行審判職務之公署審判時，於案情有重要關係
之事項，供前具結，而為虛偽陳述，處有期徒刑參月，減為有期
徒刑壹月拾伍日。
    事  實
一、甲○○明知明知李謀盛並未擁有臺北縣三芝鄉○○段番社後
    小段50、51地號農業區土地（以下稱三芝土地）之全部所有
    權，且明知丙○○交付印鑑章、印鑑證明等物，僅係欲委由
    其前往辦理所有權移轉登記等情，竟與李謀盛共同基於偽造
    私文書進而行使之使公務員登載不實犯意，未依約辦理所有
    權移轉登記，甲○○反利用不知情之成年代書何英雄於民國
    89年1月29日，在不詳地點，冒用「丙○○」名義，偽填土
    地登記申請書及土地抵押權設定契約書，並盜蓋丙○○之印
    鑑章於上開申請書及契約書，用以表示「丙○○」以上開土
    地權利範圍，為向郭淑環借款之擔保，於89年1月29日設定
    抵押權予郭淑環時未經三芝土地登記名義人丙○○之同意（
    李謀盛所涉偽造文書等罪，業經臺灣士林地方法院以92年度
    訴字第48號判處有期徒刑3月，緩刑2年確定；甲○○所涉偽
    造文書等罪，經臺灣高等法院以96年度上訴字第978號判處
    有期徒刑4月，減為有期徒刑2月）。甲○○為掩飾其與李謀
    盛所共同涉犯之行使偽造私文書等犯行，竟基於偽證之故意
    ，於92年1月8日上午，在臺灣高等法院91年度上字第878號
    債務人異議之訴民事事件審理時，以證人身分在第29法庭出
    庭作證，於案情重要關係事項，在具結後故意違反主觀記憶
    而為虛偽證述：「當初要辦抵押權設定因要確定，我有會同
    李謀盛到丙○○住處，有瞭解所有過程，因當初農地是不能
    過戶的，他有同意拿出來設定抵押」云云。
二、案經臺灣士林地方法院檢察署檢察官自動檢舉偵查並呈請臺
    灣高等法院檢察署檢察長令轉臺灣臺北地方法院檢察署檢察
    官偵查起訴
    理  由
一、訊據被告甲○○矢口否認有偽證之犯行，辯稱其上述證詞係
    據實陳述云云。辯護人並為被告辯護稱：被告與李謀盛至丙
    ○○住處時，丙○○表示只要將其持分買走，三芝土地如何
    處理其並無意見，是被告主觀上並無故意為虛偽之陳述之情
    事。且臺灣高等法院91上訴字第878號民事判決係以丙○○
    與郭淑環（該案之上訴人）間並無債權債務關係為由，認定
    該案設定之抵押權因而不存在，故被告之證詞與該案案情並
    無重要關係，被告應不成立偽證罪。
二、經查：
(一)、
  1.證人李謀盛證稱：其以登記於丙○○名下之土地設定抵押向
    郭淑環借錢乙事，當初沒有經過丙○○同意 (見臺灣板橋地
    方法院檢察署94年度他字第1949號卷第20頁反面)；「民國
    79年我與丙○○及其他4人合資買台北縣三芝鄉○○段番社
    後小段50、51地號之土地，因為我欠郭淑環300萬元，所以
    設定3 00萬元抵押權給她，設定前我跟其他4人共出資75萬
    元，向丙○○買回他的持分，印鑑章跟印鑑證明是我們其中
    1個股東去跟他拿的。他沒有同意設定抵押，也不知道我去
    設定抵押這件事。我認為他在土地上已經沒有權利，他當初
    是拿印鑑章跟印鑑證明給我辦過戶，但當時那塊土地沒有辦
    法過戶，所以我才用他名義去設定抵押權。」(見臺灣板橋
    地方法院檢察署95年度偵字第2236號卷第19-20頁)、「當時
    本件設定抵押的資料，我都是拿給甲○○，我告訴他，我欠
    郭淑環300萬元，請甲○○設定300萬元的抵押權，是甲○○
    後來拿給何英雄去辦理。吳武男、詹吉夫知道要設定我自己
    持分的部分，但不知道會設定到大家的持分。當時我有跟甲
    ○○說只能設定我持分的部分。我有和吳武男、詹吉夫與甲
    ○○開過協調會，但其他土地共有人並未參加，而且吳武男
    、詹吉夫都不知道要設定他們的持分。當時開協調會時，共
    有人只同意可設定我自己的持分，並沒有同意設定到他們的
    部分，當時郭淑環也有來開會，他們也知道只能設定我的部
    分，甲○○也在協調會現場。因為我認識甲○○，所以找他
    辦理，因為我欠甲○○錢，故將錢匯至甲○○嫂嫂帳戶中。
    當時因為我要買丙○○的持分，他以為我要辦理過戶，才將
    印鑑拿出來用印。」 (見臺灣板橋地方法院檢察署94年度他
    字第1949 號卷第84-86反頁)、「為了這件事，我直接找過
    丙○○1次，當天晚上我找被告一起開車過去丙○○家中談
    事情，我說我欠債，需要拿土地抵押借錢，當時丙○○說我
    要買下他的持份他才願意領出他的印鑑證明，當天丙○○並
    無同意他要以他的名義設定抵押。」、「他（指丙○○）領
    印鑑證明就是要給我辦過戶的，但因為我不是自耕農無法辦
    理過戶，因此我直接拿去作抵押借錢了。為了這件事，我直
    接找過丙○○1次，當天晚上我找被告一起開車過去丙○○
    家中談事情，我說我欠債，需要拿土地抵押借錢，當時丙○
    ○說我要買下他的持份他才願意領出他的印鑑證明，當天丙
    ○○並無同意他要以他的名義設定抵押。」（見臺灣士林地
    方法院檢察署96年度他字第740號卷第7-8頁）；於另案審理
    中證稱：「本案係爭土地設定地押前，我欠甲○○約110萬
    元左右，同一期間我欠郭淑環60幾萬元，另還欠她倒會的錢
    100萬元。因為她後來另外匯132萬元借我，連同之前欠她的
    會錢100萬元，總共欠她300萬元，所以才會設定300萬元抵
    押給她。設定抵押權時，沒有經過丙○○同意，因為當時他
    的持分，已經被我買回，我認為他沒有資格表示意見，就沒
    經過他同意。用丙○○作為抵押債務人去設定抵押，是我自
    己決定的，因為當時有農發條例，只有丙○○有自耕農身分
    。當時我向甲○○表示我有投資三芝的土地300萬元，我要
    拿這塊土地去向郭淑環借錢，並表示要設定我自己持分6分
    之1，即設定我自己應有部分，設定300萬元給郭淑環，我並
    沒有叫他把其他共有人的部分也設定…我有告訴甲○○我的
    持分只有6分之1，超過部分，不是出於我的意思。」等語 (
    見臺灣士林地方法院95年度訴字第831號卷第22-28反頁)。
  2.證人丙○○於本院審理中證稱；當初李謀盛是說要過戶，不
    知道土地被拿去作設定之事，李謀盛及丁○○找其時只說要
    過戶，並未談到設定抵押之事（見本院97年4月18日審判筆
    錄第6-7頁）：其於另案中亦證稱：「三芝鄉○○段番社
    後小段50、51地號土地，我不知道被設定抵押這件事，我也
    沒有同意，我曾在我新店安祥路交我印鑑證明給李謀盛，約
    89 年，我是要給他辦這2個地號的過戶，當時是6人一起買
    這2 塊土地，他們後來買回我持有持分，也交給我70萬元，
    我沒想到他沒有去辦過戶，反而去辦設定抵押，因為設定抵
    押，豈不是我要負責，因此如果一開始知道他要設定抵押，
    我不會同意、也不會交印鑑證明給他。」（見臺灣板橋地方
    法院檢察署95年度偵字第2236號卷第16反面-17頁)；其是
    三芝土地共有人之一。因其和吳武男是好朋友，且其戶口在
    三芝，具有自耕農身分，故土地登記在其名下。89年間李謀
    盛以70萬元購買我應有部分，李謀盛先到其家表示要過戶，
    後來是姓郭的男子來跟其拿印鑑章及印鑑證明。當時想法僅
    單純要辦理過戶，事先不知道他們要以我的名義辦理抵押權
    ，到了法院要執行時才知道。」等語 (見臺灣士林地方法院
    95年度訴字第831號卷第30- 31頁)。
  3.由證人李謀盛及丙○○之證詞可知證人丙○○雖同意其土地
    持分賣予李謀盛，但並未同意設定抵押權一事。參以證人李
    謀盛因本件土地設定而犯偽造文書罪（見見臺灣板橋地方法
    院檢察署94年度他字第1949號卷第77-78頁），確仍坦承確
    未經證人丙○○同意而設定抵押權，益徵其證詞應屬可採。
(二)、被告於92年1月8日上午，在臺灣高等法院91年度上字第878
    號債務人異議之訴民事事件審理時，以證人身分在第29 法
    庭出庭作證，證稱：「當初要辦抵押權設定因要確定，我有
    會同李謀盛到丙○○住處，有瞭解所有過程，因當初農地是
    不能過戶的，他有同意拿出來設定抵押」，並於供前具結在
    案等情，有筆錄及證人結文在卷可稽（見臺灣板橋地方法院
    檢察署95年度偵字第2236號卷第32、330頁)。被告該證詞既
    係在本案三芝土地之抵押權債權是否存在及拍賣之強制執執
    行程序應否撤銷之民事事件中所作，而三芝土地之抵押權設
    定有效之前提要件是其設定有無得到土地登記所有權人之同
    意，若未得同意，縱其抵押之債權存在，亦無法成立有效之
    抵押權，是被告之證詞顯係與案情有重要關係之事項。
(三)、至證人丁○○於本院審理時證稱李謀盛託其拿一文件給丙○
    ○蓋章時並沒有注意是何文件，並未談到設定抵押之事（見
    本院97年5月9日審判筆錄第8-9頁）。證人乙○○則未親聞
    被告與李謀盛、丙○○之經過，是該2名證人之證詞並不足
    為有利被告之認定。
(四)、按刑法上之偽證罪，為形式犯，不以結果之發生為要件，證
    人於供前或供後具結而就案情有重要關係事項，故為虛偽陳
    述，其犯罪即成立，而該罪所謂於案情有重要關係之事項，
    則指該事項之有無，足以影響於裁判之結果者而言，至於其
    虛偽陳述，法院已否採為裁判或檢察官據為處分之基礎，或
    有無採為基礎之可能，皆於偽證罪之成立無影響（最高法院
    71年年台上字第8127號、84年台上字第3949號判例參照）。
    被告於上開民事事件審理中，供前具結後為虛偽陳述，雖最
    後未經法院所採，然依前揭說明，要與偽證罪責之成立不生
    影響。綜上所述，本案事證明確，被告所辯要屬卸責之詞，
    不足採信，被告犯行足堪認定。
三、核被告所為，係犯刑法第168條證人於執行審判職務之公署
    審判時，於案情有重要關係之事項，供前具結而為虛偽陳述
    之偽證罪。又該條於本次刑法修正時並未一併修正，故無新
    舊法律比較之問題，併予敘明。爰審酌被告並無不良素行，
    為保自己之債權及掩飾自己之犯行而為本件犯行，犯後未坦
    承犯行及其犯罪之手段等一切情狀，量處如主文所示之刑。
    又被告之犯行係於96年4月24日以前所為，合於中華民國九
    十六年罪犯減刑條例之減刑條件，應依該條例第2條第1項第
    3款、第7條之規定減其宣告刑2分之1。
據上論斷，應依刑事訴訟法第299條第1項前段，刑法第168條，
中華民國九十六年罪犯減刑條例第2條第1項第3款、第7條，判決
如主文。
本案經檢察官侯靜雯到庭執行職務
中    華    民    國    97    年    5    月    30    日
                  刑事第十五庭  審判長法  官  廖紋妤
                                      法  官  郭惠玲
                                      法  官  吳麗英
如不服本判決，應於判決送達後10日內，向本院提出上訴狀。
以上正本證明與原本無異。
中    華    民    國    97    年    5    月    30    日
                                      書記官  劉新怡
附錄本案論罪科刑法條全文：
刑法第168條
於執行審判職務之公署審判時或於檢察官偵查時，證人、鑑定人
、通譯於案情有重要關係之事項，供前或供後具結，而為虛偽陳
述者，處7年以下有期徒刑。


司法院資訊處製作；財團法人民間司法改革基金會備份。
